臺北高等行政法院判決
　　　　　　　　　　　　　　　　　　 95年度訴字第03265號
　　　　　　　　　　　　　　　.
原　　　告　甲○○
訴訟代理人　張良律師（兼送達代收人）
　　　　　　蔡亞寧律師
　　　　　　李振華律師
被　　　告　行政院公共工程委員會
代　表　人　吳澤成（主任委員）
訴訟代理人　乙○○
上列當事人間因技師法事件，原告不服行政院公共工程委員會中
華民國95年7 月20日工程懲覆字第94040401號技師懲戒覆審決議
，提起行政訴訟。本院判決如下：
    主  文
原告之訴駁回。
訴訟費用由原告負擔。
    事  實
一、事實概要：緣原告係水利工程科技師，民國（下同）77年間
    領有省建二技聘字第651 號臺灣省技師執業執照，自86年6
    月19日起登記受聘喬國營造股份有限公司（下稱喬國公司）
    ，擔任專任工程人員執行技師業務，迄88年12月21日始自該
    公司離職。88年9 月21日集集大地震，喬國公司承造之臺中
    市「德昌新世界」建物（82中工建字第0107號建造執照）倒
    塌且肇致4 人死亡，原告經臺灣臺中地方法院以原告因業務
    過失致人於死，判處有期徒刑2 年（嗣原告提起上訴，經臺
    灣高等法院臺中分院91年上訴字第312 號刑事判決：以原告
    係從事業務之人，因業務上之過失致人於死，處有期徒刑10
    月；又共同連續明知為不實之事項，而使公務員登載於職務
    上所掌之公文書，足以生損害於公眾，處有期徒刑4 月。應
    執行有期徒刑1 年，緩刑3 年。原告提起上訴，經最高法院
    94年台上字第3553號刑事判決駁回確定在案）。經臺中市政
    府查認原告身為營造業之專任工程人員，惟未專任於登記受
    聘之喬國公司，且未親至工地現場勘驗，及製作簽證不實之
    臺中市申報施工勘驗簽證負責表，已違反行為時營造業管理
    規則第18條第1 項及第19條之規定，將原告移送被告機關懲
    戒。經被告所屬技師懲戒委員會依技師法第19條第1 項第2
    、3 款、第39條第1 款、第41條第1 項第3 款規定，以94年
    3 月7 日工程懲字第91060301號懲戒決議書（下稱原處分）
    作成原告應予廢止執業執照之懲戒。原告不服，提起覆審，
    經遭駁回，遂提起本件行政訴訟。
二、兩造聲明：
  (一)原告聲明求為判決：覆審決議及原處分均撤銷。
　(二)被告聲明求為判決：駁回原告之訴。
三、兩造之主張：
甲、原告主張之理由：
一、本件原處分及覆審決議，引用臺灣臺中地方法院89年度訴字
    第2731號刑事判決理由，認定原告未專任於喬國公司，於臺
    中市「德昌新世界」工程（下稱系爭工程）進行時未確實至
    現場勘驗各項目施工狀況，及製作不實之臺中市申報施工勘
    驗簽證負責表，致使系爭工程施工有柱位不正確等施工缺失
    ，造成系爭工程倒塌，且肇致4 人死亡，因而決議廢止原告
    之技師執業執照。惟查「行政罰與刑罰之構成要件不同，而
    刑事判決與行政處分，亦原可各自認定事實」改制前行政法
    院75判字第309 號判例意旨參照。又「刑事判決所認定之事
    實，及其所持法律上見解，並不能拘束本院。本院應本於調
    查所得，自為認定及裁判」改制前行政法院44年判字第48號
    判例亦著意旨。故原處分及覆審決議逕引刑事判決為據，實
    有未洽。
二、由於早期技師員額不敷營造廠之需求，有關單位對營造業專
    任技師之審查著重在是否有公務員身分，對技師是否在受聘
    公司簽到（退），是否有勞保等，並無明顯規範與考核。再
    者，所謂「專任」者，依原懲戒處分引用改制前行政法院75
    年判字第2257號判例，係包含「凡辦公時間內全部在聘僱機
    關服務」或「受聘僱用機關之支配於室外服務」二者，原告
    受聘於喬國公司期間，係屬「受聘僱用機關之支配於室外服
    務」性質，故原告雖非每日在喬國公司上班，惟只要公司有
    通知原告到場勘驗，原告均會服從其支配前往現場會勘，並
    非如刑事判決書所載「．．．對於喬國公司所營造之建物施
    工時，不必到場勘驗．．．」。故原處分及覆審決議認定原
    告「未專任於喬國公司，於本工程進行時未確實至現場勘驗
    」云云，實與事實不符。
三、土木技師並非工地主任或監造人，本無須常駐工地，土木技
    師僅須參與放樣工程、基礎工程、配筋工程及設備申報等各
    階段之勘驗，並於必要時提供工地工程人員技術諮詢或指導
    。系爭工程施工時，原告尚負責德昌機構十幾個工地土木技
    師之勘驗工作，只要公司通知會勘，原告均會至現場，有時
    係原告勘驗確無缺失，但有時因工地主任自己認為施工沒有
    任何問題，未待原告至現場，模版即已封閉完成。而因系爭
    工程工地主任陳奇伯亦為「德昌新世界」大樓之承購戶，其
    自無任令施工品質有任何瑕疵，而危害自己居家財產之理，
    在此情形下，原告只好選擇相信工地主任或工程人員之施工
    品質而認其無缺失，原告並無明知為不實事項而仍登載於施
    工勘驗簽證表之故意，故臺灣高等法院臺中分院91年上訴字
    第312 號刑事判決論斷原告偽造文書罪，亦有不當。
四、原告之技師執業執照，係原告一生努力奮鬥之所得，為原告
    一家賴以維生之重要生活憑依，執業執照之取得及消滅，涉
    及原告之工作權及生存權，何等重大。且「人民之生存權、
    工作權及財產權應予保障」為憲法第15條所明定。被告因原
    告之無心過失，即對原告處以最嚴厲之廢止執業執照處分，
    勢將使原告一家頓失生計，而遭受難以彌補之損害，被告於
    行使裁量權時，亦有違反比例原則之違失。
五、原處分以系爭工程導致人命嚴重傷亡為由，認定原告違法情
    節嚴重。惟如前述，只要喬國公司通知，原告均會前往現場
    勘驗，除部分情形因模版已封閉完成無法實際勘驗，只能相
    信亦為申購戶之工地主任之施工監督外，原告確有實地勘驗
    。況查，系爭工程導致人命嚴重傷亡，除地震震度過大且該
    建物適位於震央之因素外，依上開臺灣高等法院臺中分院刑
    事判決所載，主要係因結構技師洪己悅於結構設計上有靜載
    重嚴重低估、斷面尺寸不夠、邊樑未設計扭力鋼筋、未執行
    動力分析、未對於建築師設計將產生平面配置不佳，加以正
    確評估並向建築師忠實反應等缺失（該判決理由第9 頁至第
    11頁）；另建築師翁時霖設計所產生平面配置不佳之疏失（
    該判決理由第11頁），再加上工地主任陳奇伯未依設計圖說
    、正確施工法之施作方式，違反建築成規，執行其工地主任
    之業務，致系爭工程建物發生柱位不正確等施工缺失所致，
    原處分及覆審決議未查及此，將該人命嚴重傷亡之結果均歸
    責於原告，致作出最嚴厲之廢止執業執照處分，實有未洽。
六、「德昌新世界」建物住戶生命財產遭此巨變，原告內心之悔
    歉實亦無法復加，原告業已經由「德昌機構」代表與所有全
    體住戶達成和解，並支付共約2 億餘元賠償金，該大樓住戶
    亦同意不再追究包括原告在內等人之責任，上開臺灣高等法
    院臺中分院判決理由亦因此認定包括原告在內之7 名被告犯
    後態度尚佳，具有悔意，且認定經此科刑教訓，應均知所警
    惕，信無再犯之虞而賜予原告緩刑之機會。而原告6 年來在
    工作上確實亦更為嚴謹，希望能在工作上回饋社會，以求補
    償。本件原處分及覆審決定未審酌此要件，仍採對原告損害
    最大之處分，其所為行政處分實已違比例原則。
七、技師法第40條第1 項就技師之懲戒，亦規定係「按情節輕重
    」為之，另依同條第2 項規定「技師受申誡處分3 次以上者
    ，應另受停止業務之處分；受停止業務處分累計滿5 年者，
    應廢止其執業執照。」顯見廢止執業執照應係累計申誡、停
    止業務等處分均無法達成目的時之最後手段。原告已以此災
    害為誡，於執行業務時更為嚴謹，上開臺灣高等法院臺中分
    院刑事判決亦認原告「無再犯之虞」，而給予原告緩刑，顯
    見本件原處分給予原告申誡或停止業務之處分已足達其懲戒
    目的，則原處分捨此不為，卻直接選擇對原告損害最大之廢
    照處分，自有違行政程序法第7 條比例原則之規定。
八、原處分係依技師法第41條第1 項第3 款規定，處以原告廢止
    執業執照之處分。惟依該款所規定之處分，係「停止業務」
    或「廢止執業執照」，而依鈞院94年度訴字第3819號判決所
    載，被告處理另案因921 大地震導致豐原市聯合大市場倒塌
    造成14人死亡案件，亦認該案之技師林００未善盡監督之責
    ，該工程有未按圖施工，偷工減料之情形，然被告亦僅處以
    該名技師「停止業務2 年」之處分，並未遽為「廢止執業執
    照」之處分，遑論本件尚有與被害人達成和解，被害人同意
    不再追究責任之情。本件原處分對原告作成廢止執業執照之
    處分，其裁量權之行使，有違比例原則。
乙、被告主張之理由：
一、原告為喬國公司之專任工程人員，應為專任之繼續性從業人
    員，且對於喬國公司所承攬之工程應負承攬工程之施工責任
    。依行為時營造規則第19條規定：「營造業之專任工程人員
    ，負承攬工程之施工責任，並應於開工、竣工報告單及申請
    查驗單上簽名並蓋章。」又技師法第19條第1 項第2 款、第
    3 款規定「技師不得有左列行為：．．．二玩忽業務致委託
    人或他人受有損害。三執行業務時違反與業務有關之法令。
    」故技師違反上開規定，則應依同法第39條第1 款及第41條
    第1 項第3 款規定，予以懲戒。
二、按改制前行政法院75年判字第309 號判例及44年判字第48號
    判例要旨雖略以：「行政罰與刑罰之構成要件不同，而刑事
    判決與行政處分，亦原可各自認定事實，．．．」、「．．
    ．刑事判決所認定之事實，及其所持法律上見解，並不能拘
    束本院。」惟並非即指行政處分不能採用刑事判決所認定之
    事實。前揭判例要旨僅澄明行政處分可於刑事判決之外，另
    行認定事實，惟行政處分仍可採用刑事判決所認定之事實，
    以為處分之基礎。
三、原告未專任於喬國公司，對於所承攬工程未盡施工責任，顯
    已違反行為時營造規則第18條第1 項、第19條及技師法第19
    條第1 項第2 款、第3 款規定，可參酌臺灣臺中地方法院89
    年度訴字第2731號刑事判決所載：
  (一)該判決事實部分五(一)及理由部分一(五)第2 點，系爭工程之施
    工有柱位不正確、柱子鋼筋保護層尺寸誤差過大、樑柱接頭
    附近箍筋間距過大、使用不合格之續接器、主筋排列方式不
    當、不當搭接方式、全部在接頭搭接、箍筋間距不當、無13
    5度彎鉤、回填夯實不確實、柱子尺寸不正確等施工缺失。
  (二)該判決理由部分一(六)第2 點及第3 點略以：「依被告甲○○
    在法務部調查局臺中市調查站訊問時所供：．．．『…我自
    78年至84年間在林同棪工程顧問公司擔任工程師…』、『我
    自77年迄今擔任喬國公司主任技師一職，支領技師費用不等
    ，例如我自83年5 月1 日至84年4 月30日止，兩年期間喬國
    公司支付我33萬6,000 元，期間若公司通知我至現場．．．
    』、『．．．我到現場若未發現缺失，便知會喬國公司，該
    公司會在主任技師簽章欄內代我簽名及蓋章，其中勘驗報告
    書係由我本人簽名，章子則留在喬國公司，其餘則由喬國公
    司人員代為簽名蓋章。』、『．．．申報勘驗之報告書上，
    非其本人簽名的有：屋頂版、放樣、地下室基礎、地下室2
    樓頂版、地下室1 樓頂版、2 樓版、9 樓版，切結書非本人
    親自簽名的有：屋頂樓版、7 樓版、8 樓版、9 樓版、10
    樓版、11樓版、12樓版、13樓版、14樓版等，…』．．．，
    並參以被告陳奇伯在法務部調查局臺中市調查站訊問時所供
    ：『主任技師並無長駐工地，德昌新世界每次勘驗或混凝土
    澆置前，我均會回報喬國公司，請公司通知翁時霖事務所及
    主任技師到場，主任技師有的時候會到場，有的時候沒來．
    ．．主任技師到現場的次數不多．．．』…『德昌新世界』
    新建工程於82年8 月18日，已進行至地下室基礎，．．．，
    而被告甲○○負責項之『建築勘驗工程報告書』上，卻登載
    上開工程於82年10月14日開工之事項等情，堪認喬國公司為
    追求之利潤，竟依營造業之陋習，以非專任技師之薪資（每
    年未滿20萬元），聘請被告甲○○擔任喬國公司之非專任主
    任技師，且被告甲○○另有其他職業，於喬國公司所營造之
    建物施工時，未必到場勘驗，僅需從事土木技術顧問之工作
    ，偶爾至喬國公司為喬國公司解決工程技術上之問題，並配
    合喬國公司業務上之需要，在技師業務所掌之『建築勘驗工
    程報告書』、『臺中市申報施工勘驗簽證負責表』上簽名蓋
    章，簽證製作不實之臺中市申報施工勘驗簽證負責表，以向
    主管機關即臺中市政府工務局行使等右揭事實。」、「．．
    ．被告甲○○在檢察官訊問時所供：『技師費用1 年10幾萬
    ，有時1 年給1 次，有時2 年給1 次．．．』等語．．．其
    等核批之技師報酬年僅10餘萬，遠不及非專業人員之薪資，
    被告甲○○平日復未在德昌機構營造事業部、喬國公司及工
    地內上班，而依喬國公司之登記資料上卻載明被告甲○○為
    該公司技師，．．．與被告甲○○有基於共同之犯意聯絡，
    推由被告甲○○擔任喬國公司兼任技師從事右揭不實簽證之
    事項。」
四、技師法第41條第1 項第3 款規定「技師違反本法者，依左列
    規定懲戒之：．．．三違反第19條第1 項第2 款至第7 款規
    定情事之一者，應予停止業務或廢止執業執照。」故被告所
    屬技師懲戒委員會，依原告違規程度予以懲戒，依法有據並
    無違誤。原告訴稱系爭工程導致人命嚴重傷亡，除因地震震
    度過大且建物適位於震央外，主因係結構技師洪己悅、建築
    師翁時霖及工地主任陳奇伯之疏失所致云云。惟參酌臺灣高
    等法院臺中分院91年度上訴字第312 號刑事判決理由部分六
    略以：「．．．921 地震之規模、震度雖大，固屬實情，然
    此因素並非造成系爭大樓傾斜倒塌，經評估為危險建物不宜
    居住，且應立即拆除之獨立原因，亦即地震力不足以中斷渠
    等所為上開施、監工不周、結構設計不當及建築師規劃設計
    疏失，．．．」是以系爭工程傾斜倒塌致人命嚴重傷亡，係
    眾多缺失所綜合導致，原告不能以他人之疏失藉以規避其所
    應負之責任，原告所執之詞顯非可採。是本件原處分及覆審
    決議並未違反比例原則。
    理  由
一、按「技師不得有左列行為：．．．二玩忽業務致委託人或他
    人受有損害。三執行業務時違反與業務有關之法令。」、「
    技師有左列情形之一者，除依本法規定處分外，應付懲戒：
    一違反本法所定之行為者。」、「技師違反本法者，依左列
    規定懲戒之：．．．三違反第19條第1 項第2 款至第7 款規
    定情事之一者，應予停止業務或撤銷執業執照。」行為時技
    師法第19條第1 項第2 款、第3 款、第39條第1 款、第41條
    第1項第3 款分別定有明文。次按「營造業之專任工程人員
    為專任．．．並不得再依技師法第6 條規定執行其他業務或
    兼任其他營造業之職務」、「營造業之專任工程人員，負承
    攬工程之施工責任，並應於開工、竣工報告單及申請查驗單
    上簽名並蓋章」行為時營造規則第18條第1 項前段及第19條
    亦分別定有明文。
二、原告係水利工程科技師，86年6 月19日登記受聘喬國公司，
    擔任專任工程人員執行技師業務，迄88年12月21日始自該公
    司離職。88年9 月21日集集大地震，喬國公司承造之系爭工
    程倒塌且肇致4 人死亡，經臺中市政府查認原告身為營造業
    之專任工程人員，惟未專任於登記受聘之喬國公司，且未親
    至工地現場勘驗，及製作簽證不實之臺中市申報施工勘驗簽
    證負責表，已違反行為時營造業管理規則第18條第1 項及第
    19條之規定，將原告移送被告機關懲戒。經被告所屬技師懲
    戒委員會依技師法第19條第1 項第2 、3 款、第39條第1 款
    、第41條第1 項第3 款規定，以原處分作成原告應予廢止執
    業執照之懲戒。原告不服，提起覆審，經遭駁回，遂提起本
    件訴訟，為如事實欄所載之主張。經查：
  (一)按技師以登記受聘營造業之方式執行技師業務，依上揭行為
    時營造規則之規定，應為專任工程人員，且為繼續性之從業
    人員，並負承攬工程之施工責任，應至現場監督工程之進行
    。而所謂「專任」者，依改制前行政法院75年判字第2257號
    判例意旨，係指凡辦公時間內全部在聘僱機關服務或受聘僱
    用機關之支配於室外服務，並依規定支領全部時間之報酬者
    屬之。如僅以部分時間為聘僱用機關工作，支領車馬費或研
    究費等其他報酬者，應非專任人員，並無按日計酬、按時計
    酬、按件計酬之分別。查原告身為營造業喬國公司之專任工
    程人員，為原告所不否認，且有臺灣省工業技師執業登記卡
    、營造業管理資訊系統表影本1 份附原處分卷可參，自堪信
    為真正。因此，原告應於辦公時間內全部在喬國公司服務或
    受喬國公司之支配於室外服務，並負該公司承攬工程之施工
    責任自明。
  (二)茲原告因系爭工程所涉臺灣臺中地方法院89年度訴字第2731
    號公共危險等一案，經審理後查明系爭工程之施工有柱位不
    正確、柱子鋼筋保護層尺寸誤差過大、樑柱接頭附近箍筋間
    距過大、使用不合格之續接器、主筋排列方式不當、不當搭
    接方式、全部在接頭搭接、箍筋間距不當、無135 度彎鉤、
    回填夯實不確實、柱子尺寸不正確等施工缺失，有國立交通
    大學土木系鑑定報告所載及相關相片附該案卷內可稽；次參
    酌上揭刑事判決書理由略以「依被告甲○○在法務部調查局
    臺中市調查站訊問時所供：『我應該在70年間考取水利工程
    科技師。』、『．．．我自78年至84年間在林同杰工程顧問
    公司擔任工程師．．．』、『．．．我自77年迄今擔任喬國
    公司主任技師一職，支領技師費用不等，例如我自83年5 月
    1 日至84年4 月30日止，2 年期間喬國公司支付我33萬6 千
    元，期間若公司通知我至現場．．．』、『．．．我到現場
    若未發現缺失，便知會喬國公司，該公司會在主任技師簽章
    欄內代我簽名及蓋章，其中勘驗報告書係由我本人簽名，章
    子則留在喬國公司，其餘則由喬國公司人員代為簽名蓋章』
    、『．．．申報勘驗之報告書上，非其本人簽名的有：屋頂
    版、放樣、地下室基礎、地下室2 樓頂版、地下室1 樓頂版
    、2 樓版、9 樓版，切結書非本人親自簽名的有：屋頂樓版
    、7 樓版、8 樓版、9 樓版、10樓版、11樓版、12樓版、13
    樓版、14樓版等，．．．』」等語，並參以被告陳奇伯在法
    務部調查局臺中市調查站訊問時所供：『主任技師並無長駐
    工地，德昌新世界每次勘驗或混凝土澆置前，我均會回報喬
    國公司，請公司通知翁時霖事務所及主任技師到場，主任技
    師有的時候會到場，有的時候沒來．．．．主任技師到現場
    的次數不多．．．』、『於地下基礎挖成後，．．．翌日即
    進行放樣工作，大概於82年8 月初進行。』等語，再參以『
    德昌新世界』新建工程於82年8 月18日，已至地下室基礎，
    有扣案之監造備忘錄所載為憑，及被告陳奇伯前開供述可證
    ，而被告甲○○負責項之『建築勘驗工程報告書』上，卻登
    載上開工程於82年10月14日開工之事項等情，堪認喬國公司
    為追求之利潤，竟依營造業之陋習，以非專任技師之薪資（
    每年未滿20萬元），聘請被告甲○○擔任喬國公司之非專任
    主任技師，且被告甲○○另有其他職業，於喬國公司所營造
    之建物施工時，未必到場勘驗，僅需從事土木技術顧問之工
    作，偶爾至喬國公司為喬國公司解決工程技術上之問題，並
    配合喬國公司業務上之需要，在技師業務所掌之『建築勘驗
    工程報告書』、『臺中市申報施工勘驗簽證負責表』上簽名
    蓋章，簽證製作不實之臺中市申報施工勘驗簽證負責表，以
    向主管機關即臺中市政府工務局行使等右揭事實。」．．．
    及被告甲○○在檢察官訊問時所供：『技師費用1 年10幾萬
    ，有時1 年給1 次，有時2 年給1 次．．．』等語．．．其
    等核批之技師報酬年僅10餘萬，遠不及非專業人員之薪資，
    被告甲○○平日復未在德昌機構營造事業部、喬國公司及工
    地內上班，而依喬國公司之登記資料上卻載明被告甲○○為
    該公司技師，其等就此情節既無不知之理，則．．．與被告
    甲○○有基於共同之犯意聯絡，推由被告甲○○擔任喬國公
    司兼任技師從事右揭不實簽證之事項。」等語，此經上揭刑
    事判決書理由敘明甚詳，而原告上揭行為經臺灣臺中地方法
    院審理結果，以原告係從事業務之人，因業務上之過失致人
    於死，處有期徒刑2 年在案。嗣原告不服，提起上訴，經臺
    灣高等法院臺中分院91年度上訴字第312 號審理結果，該判
    決理由略載「．．．甲○○等在『建築勘驗工程報告書』、
    『臺中市申報施工勘驗簽證負責表』上登載不實之勘驗項目
    及登載建物實際情形與核准圖說相符之不實勘驗內容，並向
    臺中市政府工務局申報備查之，使臺中市政府工務局從事審
    查承辦公務員，依形式審查結果，認經監造建築師勘驗合格
    ，遂在各次申報之『臺中市申報施工勘驗簽證負責表』上，
    登載准予備查．．．。被告．．．甲○○共同簽證製作不實
    之臺中市申報施工勘驗簽證負責表，以向主管機關即臺中市
    政府工務局行使，故意不依建築法第15條第2 項之規定修正
    訂定之營造業管理規則第18條、第19條規定辦理，已使法律
    、法令之旨趣無法貫徹。且其等行為使臺中市政府工務局對
    於『德昌新世界』建物，未能根據確實之勘驗項目及內容，
    從事建築管理業務，其建築管理業務之正確性受有影響。而
    建物之施工情況未經技師實際勘驗之情形下，其右揭施工缺
    失即無法藉技師之實地勘驗、指示之程序加以事先防免、事
    後補正，右揭施工缺失，無法獲得補正，遂繼續存在，『德
    昌新世界』建物之所有權人、實際使用人，其生命、身體、
    財產安全，即有受未符合建築法、建築技術管理規則、施工
    圖說規範標準之建物而受侵害之可能，亦足以生損害於『德
    昌新世界』建物之所有權人、實際使用人。若被告．．．甲
    ○○貫徹技師認證制度，使被告甲○○確實執行簽證技師職
    務，則與設計圖面、尺吋不合之右揭施工缺失，自不可能在
    多處出現並繼續存在，德昌新世界大樓倒塌之情事將得以避
    免。是渠等亦均有使公務員登載不實之情事甚明。．．．六
    又因被告甲○○．．．未盡勘驗更正施工缺失之過失，因與
    被告洪己悅之建物結構設計業務上過失及建築師翁時霖上開
    設計所產生之平面配置不佳，及被告陳奇伯未盡注意義務監
    督『德昌新世界』建物施工之右揭過失相結合後，嗣於88年
    9 月21日凌晨1 時47分發生集集大地震，致該大樓Ａ棟整個
    北半側一樓編號Ｃ43至Ｃ50之柱子折斷、內外牆破壞、整個
    Ａ棟大樓自中間扯斷，造成東側右半邊倒塌，而『德昌新世
    界』大樓經臺中市政府工務局會同鑑識機構勘查後，認定為
    屬危險建物而予拆除，已詳如前述，可見『德昌新世界』建
    物之所以倒塌，主要係結合設計缺失及施、監工缺失所致。
    另按台灣地區雖於88年9 月21日凌晨1 時47分左右，發生規
    模7 點3 級之地震，核屬我國中央氣象局最高等級加速度25
    0gal以上之6 級烈震，其所產生之震動程度為房屋倒塌、山
    崩地裂、地層斷陷、地面顯著裂開及建築基礎可能破壞等影
    響．．．惟『德昌新世界』建築物於地震力之作用下毀損，
    使得前揭疏失瑕疵顯露出來，惟該地震之發生並不中斷其因
    果關係。申言之，921 地震之規模、震度雖大，固屬實情，
    然此因素並非造成系爭大樓傾斜倒塌，經評估為危險建物不
    宜居住，且應立即拆除之獨立原因，亦即地震力不足以中斷
    渠等所為上開施、監工不周、結構設計不當及建築師規劃設
    計疏失，致該棟建物Ａ棟整個北半側1 樓編號Ｃ43至Ｃ50之
    柱子折斷、內外牆破壞、整個Ａ棟大樓自中間扯斷，造成東
    側右半邊倒塌之因果關係，殆無疑義．．．。而被告．．．
    甲○○．．．等之上開過失行為與上開被害人之死亡間，於
    客觀上亦均具有相關因果關係。則被告．．．甲○○．．．
    等人，應均涉有上開業務過失致死之犯行甚明。」等語，而
    認原告係從事業務之人，因業務上之過失致人於死，處有期
    徒刑10月；又共同連續明知為不實之事項，而使公務員登載
    於職務上所掌之公文書，足生損害於公眾，處有期徒刑4 月
    ，應執行有期徒刑1 年，緩刑3 年在案。嗣雖再經原告上訴
    ，然經最高法院以94年度台上字第3553號判決上訴駁回確定
    在案，有上揭刑事判決書影本各1 份附本院卷可參，且有建
    築工程勘驗報告書、臺中市申報施工勘驗簽證負責表等影本
    附原處分卷可參。是以，原告未專任於喬國公司，於系爭工
    程進行時未確實至現場勘驗各項目施工狀況，及製作不實之
    臺中市申報施工勘驗簽證負責表，致使該工程施工有上開施
    工之缺失，造成該工程倒塌，且肇致4 人死亡足堪認定。至
    原告雖主張其於喬國公司有通知時均有到現場勘驗，又系爭
    建築物倒塌主要是結構技師在結構上有些問題，建築師的平
    面配置也不佳，還有工地主任的問題存在，不能夠把有人命
    的疏失全部歸責於原告身上云云，然營造業之專任工程人員
    為專任，且依營造業施工之特性，事實上係繼續性之施工，
    原告既擔任專任技師職務，負責承攬工程施工之責任，應經
    常在工地內執行職務，才能掌握工程施工之進行，確保工程
    品質，以維安全，並非受喬國公司通知始須到現場執行職務
    ，亦不得將其責任推予現場工地主任，因此原告此項主張乃
    不足採；至系爭工程傾斜倒塌致人命嚴重傷亡，雖係眾多缺
    失所綜合導致，然原告就其本身確有上揭違誤既未予以否認
    ，至其他人是否亦有疏失造成上揭結果乃屬另一問題，原告
    自不能以他人之疏失藉以規避其所應負之責任，故原告此部
    分主張亦不足為其有利之認定。因此依上足證原告行為顯已
    違反行為時營造規則第18條第1 項前段及第19條第1 項第2
    款、第3 款之規定。
  (三)查本件原告未善盡其專業技師之職責，違反上揭規定情形，
    致921 地震發生時，造成系爭工程倒塌而致有4 人死亡之嚴
    重情形，依原告上揭違反規定情形觀之，實屬重大違誤且造
    成人命永隔之不幸結果，因此原告所犯情節自屬重大。被告
    所屬技師懲戒委員會議審酌原告之違規情狀及所生危害情節
    ，爰依行為時技師法第41條第1 項第3 款規定廢止原告執業
    執照（技師法第40條第1 項第4 款、第41條第1 項第3 款原
    規定撤銷執業執照，因配合行政程序法之公布施行，91年6
    月26日修正為廢止執業執照），並無違誤。
三、至原告主張其已與被害人達成和解，且刑事判決亦判處原告
    緩刑確定在案，認被告原處分廢止其執業執照有違比例原則
    及平等原則云云，並提出其他懲戒事件之本院判決書影本為
    憑。惟按行政機關行使裁量權，不得逾越法定之裁量範圍，
    並應符合法規授權之目的，行政程序法第10條定有明文。故
    行政處分須具合法性與目的性，行政機關行使裁量權限應遵
    守法律優越原則，並不得違背比例原則。查技師法第41條第
    1 項第3 款規定，違反第19條第1 項第2 款至第7 款規定情
    事之一者，應予停止業務或廢止執業執照。則立法者授權行
    政機關得於廢止執業執照及停止業務2 個月以上2 年以下之
    範圍內行使裁量權，而此等行政裁量，係法律許可行政機關
    行使職權時，得為之自由判斷，但行政機關行使裁量權仍不
    得超越授權之範圍。茲以工程技師「專任」之規定，應係要
    求其應常赴工地現場，執行法令所賦予之任務，使其專注於
    業務，確保工程品質，以維護公共安全。查本件原告上揭違
    規情節重大且造成人民死亡之嚴重結果，被告依其違規情節
    之輕重及裁量基準，考量影響公共安全之程度，於法律授權
    範圍內，為廢止執業執照之處分，核已考量其情節之輕重，
    難謂該處分裁處過重，違反比例原則。至原告雖於刑事案件
    中有與被害人達成和解，獲判緩刑之宣告，然此乃屬原告犯
    罪後態度考量之問題，與本件行政罰亦屬無涉，原處分就此
    縱未予考量，亦無不合。另按行政程序法第6 條所謂之平等
    原則，係在禁止行政機關之恣意行為，要求相同事情為相同
    處理，不同事情不同處理，行政機關不得將與事物性質無關
    之因素納入考量而作為差別處理之基準。況違法行為本身，
    並無要求行政機關不予依法行政之權利。本件原告除未舉證
    說明其所提出之其他懲戒事件之情形是否與其本人之情形全
    然相同，且屬個案，客觀上自不得為相同之評價，亦不得逕
    予比附援引，無從依此遽認本件原處分有何違反行政程序法
    第6 條之平等原則可言，故原告此部分之主張，亦不足取。
四、從而，原告受聘為營造業專任工程人員，卻未能執行法令賦
    予之職責，且導致人命嚴重傷亡，核其違法情節嚴重，原處
    分以原告違反行為時技師法第19條第1 項第2 款、第3 款、
    第39條第1 款及第41條第1 項第3 款規定所為原告應予廢止
    執業執照之決議，於法洵無違誤，覆審決議予以維持，亦無
    不合。原告徒執前詞，訴請撤銷原處分及覆審決議，為無理
    由，應予駁回。
據上論結，本件原告之訴為無理由，爰依行政訴訟法第98條第3
項前段，判決如主文。
中　　華　　民　　國　　96　　年　　5 　　月　　10　　日
                       第四庭審判長法  官　侯東昇
                                   法  官  林惠瑜
                                   法  官  陳秀
上為正本係照原本作成。
如不服本判決，應於送達後20日內，向本院提出上訴狀並表明上
訴理由，如於本判決宣示後送達前提起上訴者，應於判決送達後
20日內補提上訴理由書（須按他造人數附繕本）。
中　　華　　民　　國　　96　　年　　5 　　月　　10　　日
 　　  　　　　　　　 　　  　     書記官  楊子鋒
